【裁判字號】    96,重上,556
【裁判日期】    970129
【裁判案由】    返還不當得利
【裁判全文】
臺灣高等法院民事判決                 96年度重上字第556號
上  訴  人  正中法稅徵信有限公司
法定代理人  丙○○
訴訟代理人  乙○○
被  上訴人  永豐商業銀行股份有限公司
法定代理人  丁○○
訴訟代理人  甲○○
上列當事人間返還不當得利事件，上訴人對於中華民國96年9月
10日臺灣臺北地方法院95年度重訴字第808號第一審判決提起上
訴，經本院於97年1月15日言詞辯論終結，判決如下：
    主  文
上訴駁回。
第二審訴訟費用新台幣壹拾參萬陸仟壹佰捌拾玖元由上訴人負擔
。
    事實及理由
一、上訴人起訴主張：訴外人許張玉滿於民國（下同）79年6月
    25日，以其所有坐落台北市○○區○○段3小段710地號土地
    及其上門牌號碼台北市○○○路○段33巷14號1、2、3、4樓
    及地下室之建物（以下合稱系爭不動產），設定本金最高限
    額新台幣（下同）1,200萬元、存續期間自79年6月21日起至
    109年6月20日止之第1順位抵押權（下稱系爭第1順位抵押權
    ）予台北區中小企業銀行股份有限公司（下稱北區中小企銀
    ），以擔保許張玉滿對北區中小企銀所負約定債務之清償；
    又於79年7月3日設定420萬元之第2順位抵押權（下稱系爭第
    2順位抵押權）予訴外人蔡偉典，以擔保許張玉滿與訴外人
    許有財對蔡偉典所負債務之清償。嗣系爭不動產於81年2月
    12日經原法院以80年度民執壬字第7540號執行拍賣，執行所
    得扣除執行費及土地增值稅之餘額11,315,671元均由北區中
    小企銀優先分配受償，合計北區中小企銀共受償11,443,804
    元（含執行費128,133元及系爭第1順位抵押債權分配款11,3
    15,671元）。惟依北區中小企銀所提出據以為債權證明之借
    據所示，其借款人係訴外人盛大實業有限公司（下稱盛大公
    司），而盛大公司並非系爭第1順位抵押權所登記之債務人
    ，是北區中小企銀對盛大公司之此項債權，非屬系爭第1順
    位抵押權所擔保之債權範圍，北區中小企銀自不得就系爭不
    動產拍賣所得價金優先受償，然因執行法院不察，竟使北區
    中小企銀據以優先受償，致系爭第2順位抵押權人蔡偉典對
    許張玉滿之債權額9,063,600元（含本金420萬元及違約金
    4,863,600元）未受分配而受有損害。北區中小企銀已與被
    上訴人合併，被上訴人係存續公司，故蔡偉典自得依民法第
    179條規定，請求被上訴人返還此項不當利益。又上訴人對
    於蔡偉典有徵信酬金債權5,438,160元，因蔡偉典怠於行使
    對被上訴人之不當得利返還請求權，致上訴人對蔡偉典之上
    開債權有不能受清償之危險，爰代位蔡偉典請求被上訴人如
    數返還上開不當利益，並由上訴人代為受領等語。原審為上
    訴人敗訴之判決，上訴人不服，提起上訴，聲明：(一)原判決
    廢棄。(二)被上訴人應給付蔡偉典9,063,600元，及自81年5月
    1 日起至清償日止，按年息5%計算之利息，並由上訴人代位
    受領。(三)請依職權或准上訴人供擔保後宣告假執行。
二、被上訴人則以：上訴人並未證明蔡偉典對許張玉滿之債權迄
    仍存在、上訴人對於蔡偉典有債權存在及上訴人得代位行使
    蔡偉典之權利等事項，其本件請求已欠缺訴訟利益。又許張
    玉滿將系爭不動產設定系爭第1順位抵押權予北區中小企銀
    時，已於抵押權設定契約書「其他特約事項」中載明系爭第
    1順位抵押權所擔保之債權範圍包括許張玉滿對於北區中小
    企銀所負之借款、票據、保證、損害賠償等一切債務，而盛
    大公司於79年6月28日向北區中小企銀借款950萬元及50萬元
    （以下合稱系爭借款），係由許張玉滿擔任該借款之保證人
    ，則該借款既係於系爭第1順位抵押權設定後之抵押權存續
    期間內發生，自為該抵押權效力所及，故北區中小企銀就系
    爭不動產拍賣所得價金自有優先受償之權利，而無不當得利
    之情事，是上訴人本件請求顯無理由等語，資為抗辯。原審
    為被上訴人勝訴之判決，被上訴人對於上訴人之上訴則聲明
    ：(一)上訴駁回。(二)如受不利判決，願提供94年度甲類第6期
    中央政府建設公債或現金供擔保，請准宣告免為假執行。
三、經查訴外人盛大公司於79年6月21日向北區中小企銀所為系
    爭借款，係以許有財為連帶保證人；另許張玉滿於79年6月
    21日出具保證書予北區中小企銀，約定願就許有財於現在及
    將來對於北區中小企銀所負之借款、票據、保證、損害賠償
    及其他一切債務，以2,000萬元為限，與許有財負連帶給付
    責任，許張玉滿並於79年6月25日以其所有系爭不動產設定
    系爭第1順位抵押權予北區中小企銀，以擔保許張玉滿對北
    區中小企銀所負債務；又於79年7月3日以系爭不動產設定系
    爭第2順位抵押權予蔡偉典，以擔保許張玉滿及許有財對於
    蔡偉典之債務。嗣北區中小企銀於80年間以盛大公司未依約
    清償系爭借款，許張玉滿係該借款之連帶保證人為由，向原
    法院聲請拍賣抵押物，經原法院以80年拍字第1527號裁定准
    予拍賣系爭不動產，北區中小企銀乃據以為執行名義向原法
    院聲請就系爭不動產實施強制執行，經原法院以80年民執壬
    字第7540號受理在案，而系爭不動產經實施強制執行結果，
    其執行所得金額19,399,000元扣除土地增值稅後，其餘額11
    ,443,804 元均分配予系爭第1順位抵押權人北區中小企銀優
    先受償（含執行費128,133元及系爭第1順位抵押權分配款11
    ,315,671 元）。又北區中小企銀嗣改制為台北國際商業銀
    行股份有限公司（下稱台北國際商業銀行），又於95年11月
    13日與建華商業銀行股份有限公司（下稱建華商業銀行）合
    併，台北國際商業銀行為消滅公司，建華商業銀行為存續公
    司，於合併後更名為永豐商業銀行股份有限公司（即被上訴
    人）等情，有借據、保證書、土地登記簿、原法院80年拍字
    第1527號裁定、民事執行處81年4月7日80民執壬字第7540號
    通知暨分配表、行政院金融監督管理委員會95年9月8日金管
    銀(六)字第09500346220號函及公司變更登記表可稽（見原審
    卷第10、11、13、40至43、45、46、56至59頁，本院卷第17
    1頁），均堪信為真實。
四、按當事人於言詞辯論時為訴訟標的之捨棄或認諾者，應本於
    其捨棄或認諾為該當事人敗訴之判決，民事訴訟法第384條
    固定有明文。惟查被上訴人於96年8月16日在原審所提出之
    答辯狀係記載：「…原告 (即上訴人)提起本行（應係「件
    」之誤寫）訴訟，恐請求權消滅時效已完成，被告 (即被上
    訴人)爰先依法提出消滅時效完成之抗辯。…在本案中，被
    告亦否認原告起訴狀所附證物原證四至原證六文書之真正，
    原告就此文書之真正應先負證明之責。退步言之，縱原告能
    證明文書之真正，被告認為原告應就其為訴外人蔡偉典債權
    人之事實及原告應就其得以自己名義行使債務人權利而行使
    代位權之要件負舉證之責，否則欠缺當事人適格要件。…」
    （見原審卷第37至38頁），此項記載乃係被上訴人對於上訴
    人之本件請求提出時效抗辯，並否認上訴人對蔡偉典之債權
    存在，及否認上訴人所提出據以請求之徵信契約書、收據、
    陳明書等文書（見原審卷第14至16頁）之真正，核其文義，
    顯非對於本件訴訟標的逕為認諾，是上訴人執此主張被上訴
    人已就本件訴訟標的認諾，應據以為被上訴人敗訴之判決云
    云，顯屬無據，而不足取。
五、又民法第179條固規定：無法律上之原因而受利益，致他人
    受損害者，應返還其利益；雖有法律上之原因，而其後已不
    存在者，亦同。惟按執行法院將拍賣所得之價款逕行分配與
    各債權人，其實際給付義務人仍為債務人，執行法院僅代債
    務人將拍賣所得價款轉給債權人以清償其債務而已；債權人
    受分配清償之金額既係來自債務人，則其超領之金額部分縱
    屬不當得利而致受損害者，亦為債務人，衹應返還該利益與
    債務人。於該利益返還與債務人交由執行法院再為分配前，
    非謂因該超領致受分配金額不足而間接受有影響之其他債權
    人，當然對該超額受分配之債權人取得不當利得之債權。是
    各債權人間本無債之關係，其受超額分配之債權人自無將該
    超額利得款項逕行返還於他債權人之義務。經查上訴人主張
    北區中小企銀對於許張玉滿實無債權存在，然執行法院誤將
    系爭不動產執行所得優先分配11,443,804元予北區中小企銀
    ，致系爭第2順位抵押權人蔡偉典對於許張玉滿之債權完全
    未獲清償等情，縱然屬實，依前揭說明，蔡偉典對於北區中
    小企銀（其權利義務應由被上訴人概括承受）仍無返還不當
    利益之債權存在，是縱認上訴人對蔡偉典確有徵信酬金債權
    5,438,160元存在，亦無由上訴人代位蔡偉典對被上訴人行
    使權利之餘地。
六、從而，上訴人依據不當得利之法則，請求被上訴人給付蔡偉
    典9,063,600元，及自81年5月1日起至清償日止，按年息5%
    計算之利息，並由上訴人代位受領，洵屬無據，不應准許。
    原審所為上訴人敗訴之判決，所持理由雖與本院不同，然其
    結論並無二致，上訴意旨指摘原判決不當，求予廢棄改判，
    為無理由，應予駁回。
七、至兩造其餘之攻擊或防禦方法及未經援用之證據，經本院斟
    酌後，認為均不足以影響本判決之結果，自無逐一詳予論駁
    之必要，併此敘明。
八、據上論結，本件上訴為無理由，依民事訴訟法第449條第2項
    、第78條，判決如主文。
中    華    民    國    97    年    1    月    29    日
                    民事第四庭
                        審判長法  官  張劍男
                              法  官  丁蓓蓓
                              法  官  彭昭芬
正本係照原本作成。
如不服本判決，應於收受送達後20日內向本院提出上訴書狀，其
未表明上訴理由者，應於提出上訴後20日內向本院補提理由書狀
（均須按他造當事人之人數附繕本）上訴時應提出委任律師或具
有律師資格之人之委任狀；委任有律師資格者，另應附具律師資
格證書及釋明委任人與受任人有民事訴訟法第466條之1第1項但
書或第2項（詳附註）所定關係之釋明文書影本。
中    華    民    國    97    年    2     月    1     日
                              書記官  丁華平
附註：
民事訴訟法第466條之1（第1項、第2項）：
對於第二審判決上訴，上訴人應委任律師為訴訟代理人。但上訴
人或其他法定代理人具有律師資格者，不在此限。
上訴人之配偶、三親等內之血親、二親等內之姻親，或上訴人為
法人、中央或地方機關時，其所屬專任人員具有律師資格並經法
院認為適當者，亦得為第三審訴訟代理人。


司法院資訊處製作；財團法人民間司法改革基金會備份。
